# ANOVA de medidas repetidas

## Pacotes necessários neste capítulo

Instalar e carregar os seguintes pacotes:

```{r message=FALSE}
pacman::p_load(dplyr, 
               ggplot2, 
               ggpubr, 
               ggsci,
               readxl, 
               rstatix, 
               tidyr)
```

## ANOVA de medidas repetidas de um fator

### Dados usados nesta seção  

Os dados usados como exemplo contém os escores de autoestima de 10 indivíduos em três pontos de tempo durante uma dieta específica para determinar se esta interfere na sua autoestima. A autoestima foi determinada por uma escala @rosenberg2015society, @dini2001ear, cujos resultados variam de 0 a 30 pontos. Valores entre 15 e 25 caracterizam uma autoestima muito boa; abaixo de 15 é considerada baixa autoestima.  

Os dados podem ser obtidos [**aqui**](https://github.com/petronioliveira/Arquivos/blob/main/dadosAutoestima.xlsx). Baixe no seu diretório de trabalho e carregue com a função `read_excel()` do pacote `readxl`:

```{r}
dados <- read_excel("Arquivos/dadosAutoestima.xlsx")
```

#### Exploração e transformação dos dados  

Incialmente, observa-se como os dados foram registrados, usando a função `head()`:

```{r}
head(dados)
```


Os dados se encontram no formato amplo e para realizar a ANOVA de medidas repetidas, o *R* necessita que os dados estejam no formato longo. Para fazer esta transformação será usada a função `pivot_longer()`^[Veja a Seção \@ref(sec-pivot) para mais detalhes da função.] do pacote `tidyr` [@wickham2022tidyr]. Nesta função, no argumento `data`, coloca-se o nome do conjunto de dados; em  `cols`, há necessidade de nomear a coluna a ser criada que receberá as colunas do formato amplo que serão reunidas.  No argumento `names_to`, nomear a coluna que receberá os valores e em `values_to`, especificar o nome da variável no formato longo que conterá os valores. A variável `id` e a nova variável `tempo` devem ser convertida para fatores e o novo conjunto de dados será atribuído a um objeto nomeado `dadosL`:

```{r}
dadosL <- dados %>%
  tidyr::pivot_longer(cols = c(t1, t2, t3),
                       names_to = "tempo",
                       values_to = "escores") %>% 
convert_as_factor(id, tempo)

head(dadosL)
```

#### Sumarização dos dados  

Calcular algumas estatísticas resumidas dos escores de autoestima por grupos (`tempo`): média e desvio padrão, usando a funções `group_by()` e `summarise()` do `dplyr`:

```{r}
 dadosL %>%
   dplyr::group_by(tempo) %>% 
   dplyr::summarise(n = n(),
                    média = mean(escores, na.rm =TRUE),
                    dp = sd(escores, na.rm = TRUE))
```

### Visualização dos dados

A visualização pode ser obtida com um conjunto de boxplots (Figura \@ref(fig:bxpauto)), acrescido de barras de erro. Estes gráficos permitem visualizar a variação dos escores com o tempo.

```{r bxpauto, message = FALSE, warning=FALSE, fig.align='center', out.height="70%", out.width="70%", fig.cap="Boxplots mostrando o impacto de uma dieta nos escores de autoestima."}
ggpubr::ggboxplot (dadosL,
                   bxp.errorbar = TRUE,
                   bxp.errorbar.width = 0.1, 
                   x = "tempo", 
                   y = "escores", 
                   color = "black",
                   fill = "lightblue",
                   ylab = "Escore de Autoestima",
                   xlab = "Tempo",
                   ggtheme = theme_bw(),
                   legend = "none") +
  scale_fill_grey(start=0.95, end=0.6) +
  theme (text = element_text (size = 12))
```

Outra maneira de visualizar os dados é através de um gráfico de linha (Figura \@ref(fig:lineauto)) que mostra bem o comportamento dos escores com o tempo:

```{r lineauto, message = FALSE, warning=FALSE, fig.align='center', out.height="80%", out.width="80%", fig.cap="Gráfico de linha mostrando o impacto de uma dieta nos escores de autoestima."}
ggpubr::ggline(dadosL, 
                x = "tempo",
                y = "escores",
                color = "gray60",
                add.params = list(color = "red"),
                size = 1,
                linetype = "dashed",
                add = c("mean_ci"),
                point.size = 2,
                point.color = "red",
                ggtheme = theme_bw()) +
   ylab("Escore de Autoestima") +
   xlab("Tempo")
```

### Avaliação dos pressupostos    {#sec-anova2pres}

A ANOVA de medidas repetidas faz as seguintes suposições sobre os dados:

1.	A amostra foi selecionada aleatoriamente da população;
2.	A variável dependente é normalmente distribuída na população para cada nível do fator dentro dos sujeitos;
3.	Não deve e existir outliers extremos;
4.	Existência de esfericidade

#### Identificação de valores atípicos  

Não deve haver valores atípicos em nenhuma célula do delineamento Isso pode ser verificado visualizando os dados nos boxplots, mostrados anteriormente, onde se observa a presença de dois *outliers*, um no t1 e outro em t2. Além disso, pode-se verificar a presença de valores atípicos, usando a função `identify_outliers()` do pacote `rstatix`.  

```{r}
dadosL %>%
  dplyr::group_by(tempo) %>%
  rstatix::identify_outliers(escores)
```

A saída confirma a presença de dois valores atípicos, em t1 e em t2. Entretanto, eles não são extremos, não estão afastados acima de 3 intervalos interquatis e , provavelmente, não trarão problemas, apesar da amostra ser pequena. 

#### Avaliação da normalidade

Para testar a hipótese de normalidade dos dados, será utilizado o `teste de Shapiro-Wilk` através da função `shapiro_test ()`, do pacote `rstatix` e a função `group_by ()`, incluída no pacote `dplyr` ou `rstatix`, junto com o operador `pipe` (%>%):

```{r}
dadosL %>% 
  dplyr::group_by (tempo) %>% 
  rstatix::shapiro_test(escores)
```

A saída exibe valores *P* acima de 0,05, significando que os escores de autoestima estão normalmente distribuídos em cada momento do tempo.

A normalidade pode também ser avaliada com um gráfico QQ (Figura \@ref(fig:qqauto)) para cada um dos momentos, usando a função `ggqqplot ()` do pacote `ggpubr`, consulte a vinheta do pacote para maiores detalhes. Foi utilizado também o argumento `faced.by`, que divide em painéis, organizando-os como uma grade, de acordo com o momento ( t1, t2 e t3).   

```{r qqauto, message = FALSE, warning=FALSE, fig.align='center', out.height="70%", out.width="70%", fig.cap="Gráfico QQ para verificar a normalidade"}
ggpubr::ggqqplot(dadosL, 
                 x = "escores",
                 facet.by = "tempo",
                 color = "tempo", 
                 palette = get_palette("Dark2", 3),
                 legend = "none")
```

Observando o gráfico, como quase todos os pontos caem aproximadamente ao longo da linha de referência, pode-se assumir a normalidade dos escores em todos os momentos do tempo.

#### Esfericidade  

A violação da suposição de esfericidade pode distorcer os cálculos de variância resultantes de um teste ANOVA de medidas repetidas mais liberal (ou seja, um aumento na taxa de erro Tipo I). Nesse caso, a ANOVA de medidas repetidas deve ser corrigida apropriadamente dependendo do grau em que a esfericidade foi violada. Na relação entre os escores, há necessidade de pressupor que exista esfericidade ($\epsilon$ - épsilon), também chamada de circularidade, grosseiramente semelhante à homocedasticidade da ANOVA de uma via. A ANOVA de medidas repetidas pressupõe que as variâncias das diferenças entre todas as combinações de condições relacionadas (ou níveis de grupo) são iguais. A melhor maneira de verificá-la é calcular as diferenças entre os pares de escores em todas as combinações dos níveis de tratamento.  

O *teste de esfericidade de Mauchly* é usado para avaliar se a suposição de esfericidade é atendida ou não. Isso é relatado automaticamente ao usar a função `anova_test ()` do pacote `rstatix`. Se o teste resulta em um valor *P* menor do que 0,05, pode-se concluir de que há uma diferença significativa entre as variâncias das diferenças.    

O principal problema da violação da condição de esfericidade é a ocorrência de testes *F* não exatos e liberais, com consequente perda do poder do teste. Existem várias correções que podem ser aplicadas para produzir uma razão *F* válida, através do ajuste dos graus de liberdade.   

As correções mais frequentemente preconizadas são o $\epsilon$ de *Greenhouse-Geisser (GGe)* e o $\epsilon$ de *Huynh-Feldt (HFe)*. Huynh e Feldt @huynh1976epsilon relataram que quando a correção $\epsilon$ de Greenhouse-Geisser é > 0,75 muitas hipóteses nulas falsas deixam de ser rejeitadas, isto é, o teste é muito conservador, propondo outra correção dos graus de liberdade. É recomendado o uso da correção de Greenhouse-Geisser para o ajuste dos graus de liberdade quando $\epsilon$ < 0,75 ou nada se sabe a respeito da esfericidade [@girden1992epsilon]. Avaliando o poder destes testes, Muller @muller1989sphericity verificou que a correção de Greenhouse-Geisser fornece um controle adicional do erro Tipo I, enquanto o poder é maximizado.

### Cálculo da estatística do teste

Como mencionado, será usada a função `anova_test()`, do pacote `rstatix`, para o cálculo da ANOVA de medidas repetidas, criando um modelo que será atribuído ao objeto `mod.anova`:

```{r}
mod.anova <- rstatix::anova_test(data = dadosL, 
                                 dv = escores, 
                                 wid = id, 
                                 within = tempo)
mod.anova
```

Em primeiro lugar, observar o Teste de Mauchly para a esfericidade. Verifica-se que o efeito do tempo tem um valor *P* = 0,092, ou seja, > 0,05 e, portanto, não houve violação da esfericidade e não há necessidade de observar as correções do $\epsilon$ de Greenhouse-Geisser (GGe) ou o $\epsilon$ de Huynh-Feldt (HFe).  

Desta forma, pode-se dizer que houve uma modificação significativa no escore de de autoestima, à medida que o tempo passou (F (2,18) = 55,5, *P* < 0.0001, $\eta^2 = 0,83$).

Usando a função `get_anova_table()` do pacote `rstatix` para extrair a tabela ANOVA, a correção de esfericidade Greenhouse-Geisser é aplicada automaticamente aos fatores que violam a suposição de esfericidade.

```{r}
rstatix::get_anova_table(mod.anova)
```

Onde,

* **F** indica que se está comparando com uma distribuição *F* (teste *F*); (2, 18) indica os graus de liberdade no numerador (DFn) e no denominador (DFd), respectivamente; 55,5 indica o valor da estatística *F*.
* **p** especifica o valor *P*.
* **ges** é o tamanho do efeito generalizado (quantidade de variabilidade devido ao fator dentro dos assuntos), eta ao quadrado $\eta^2$.

### Testes post hoc

É possível fazer comparações por pares. realizando vários testes *t* pareados entre os níveis do dentro do fator (tempo), usando a função `pairwise_t_test()`, incluída no *R* base. Os valores *P* são ajustados usando o método de correção de testes múltiplos de Bonferroni. 

```{r}
pwc <- dadosL %>%
  pairwise_t_test(
    escores ~ tempo, paired = TRUE,
    p.adjust.method = "bonferroni"
    )
pwc
```

Todas as diferenças pareadas são estatisticamente significativas.  

### Relatando os resultados da ANOVA de medidas repetidas unifatorial  

Pode-se relatar de forma simples:

1. Os escores de autoestima se modificaram de forma significativa de acordo com a passagem do tempo, F(2, 18) = 55,5, p < 0,0001, $\eta^2$ = 0,82.

2. Análises post hoc, com um ajuste de Bonferroni, revelaram que todas as diferenças pareadas, entre os pontos de tempo, foram estatisticamente diferentes (*P* < 0,05).  

Uma opção de apresentação gráfica, é o gráfico de linhas (Figura \@ref(fig:lineauto1)), usando a função `ggline()` do pacote `ggpubr`, junto com os teste estatísticos:

```{r lineauto1, message = FALSE, warning=FALSE, fig.align='center', out.height="80%", out.width="80%", fig.cap="Impacto de uma dieta específica na autoestima."}
gl <- ggpubr::ggline(dadosL,
                     x = "tempo",
                     y = "escores",
                     color = "gray60",
                     add.params = list(color = "black"),
                     size = 0.7,
                     linetype = "dashed",
                     add = "mean_ci",
                     point.size = 1,
                     point.color = "black")

gl + 
  ggpubr::stat_pvalue_manual(pwc, 
                             label = "p.adj", 
                             tip.length = 0.00,
                             y.position = c(23, 29, 26)) +
  labs (x = "Tempo",
        y = "Escore de autoestima",
        subtitle = get_test_label (mod.anova, detailed = TRUE),
        caption = get_pwc_label(pwc))
```

## ANOVA de medidas repetidas de dois fatores

### Dados usados nesta seção

O conjunto de dados de `dadosAutoestima2.xlsx` contém as medidas dos escores de autoestima de 12 indivíduos inscritos em 2 ensaios clínicos sucessivos de curto prazo (4 semanas): placebo e dieta especial.    

Os dados podem ser obtidos [**aqui**](https://github.com/petronioliveira/Arquivos/blob/main/dadosAutoestima2.xlsx). Baixe no seu diretório de trabalho.

Cada participante participou dos dois ensaios. A ordem das tentativas foi 
equilibrada e foi permitido tempo suficiente entre os ensaios para permitir que quaisquer efeitos dos ensaios anteriores se dissipassem (*washout*).O escore de autoestima foi registrado em três momentos: no início (t1), no meio 
(t2) e no final (t3) dos ensaios.  

A questão é investigar se esse tratamento dietético de curto prazo pode induzir 
um aumento significativo do escore de autoestima ao longo do tempo. Em outras 
palavras, se quer saber se há interação significativa entre dieta e tempo no escore de autoestima.
 
A ANOVA de medidas repetidas pode ser realizada para determinar 
se existe uma interação significativa entre dieta e tempo no escore de autoestima.

#### Leitura dos dados

A leitura dos dados será feita com a função `read_excel()` do pacote `readxl`. Após a leitura, será exibida 3 linhas aleatórias por grupo de tratamento, usando a função `sample_n_by()` do pacote `rstatix`::

```{r}
autoestima <- readxl::read_excel("Arquivos/dadosAutoestima2.xlsx")
set.seed(123)
autoestima %>% sample_n_by(tratamento, size = 3)
```

#### Transformação dos dados  

Os dados autoestima estão no formato amplo e as colunas t1, t2 e t3 devem ser reunidas, em uma única variável denominada `tempo`, transformando o formato amplo em longo, usando a função `pivot_longer()` do pacote `tidyr`. A seguir, converter em fator esta nova variável `tempo` e a variável identificadora `id`:  

```{r}
 autoestimaL <- autoestima %>% 
   tidyr::pivot_longer(cols = c(t1, t2, t3),
                       names_to = "tempo",
                       values_to = "escores") %>% 
   convert_as_factor(id, tratamento, tempo)
```

Explorar o novo conjunto de dados no formato longo:

```{r}
autoestimaL %>% sample_n_by(tratamento, tempo, size = 1)
```

Nesse exemplo, o efeito do “tempo” no escore de autoestima é nossa variável focal, nossa principal preocupação.  

No entanto, pensa-se que o efeito “tempo” será diferente se o tratamento for realizado ou não. Nesse cenário, a variável “tratamento” é considerada como variável moderadora.  

#### Sumarização dos dados

Os dados serão por `tratamento` e `tempo` e, em seguida, serão calculadas algumas estatísticas resumidas da variável de `escore`: média e sd (desvio padrão).  

```{r}
autoestimaL %>%
  dplyr::group_by(tratamento, tempo) %>%
  rstatix::get_summary_stats(escores, type = "mean_sd")
```

#### Visualização dos dados

Serão criados boxplots (Figura \@ref(fig:bxpauto1)) do escore coloridos pelos grupos de tratamento, com cores da paleta do NEJM, usando o pacote `ggsci` e a função `scale_fill_nejm()`: 

```{r  bxpauto1, message = FALSE, warning=FALSE, fig.align='center', out.height="80%", out.width="80%", fig.cap="Impacto de uma dieta específica na autoestima."}
ggpubr::ggboxplot (autoestimaL,
                   bxp.errorbar = TRUE,
                   bxp.errorbar.width = 0.1, 
                   x = "tempo", 
                   y = "escores", 
                   color = "black",
                   fill = "tratamento",
                   ylab = "Escore de Autoestima",
                   xlab = "Tempo",
                   ggtheme = theme_bw())+
  scale_fill_nejm() +
  theme (text = element_text (size = 12)) 
```

### Avaliação dos pressupostos  

Os pressupostos da ANOVA de medidas repetidas de dois fatores são os mesmos da de um fator (Seção \@ref(sec-anova2pres)).

#### Identificação dos *outliers*

A observação dos boxplots mostra que não existem valores atípicos. Estes *outliers* serão analisados, usando função `identify_outliers()` do pacote `rstatix`.  

```{r}
autoestimaL %>%
  dplyr::group_by(tratamento, tempo) %>%
  rstatix::identify_outliers(escores)
```

A saída mostra a ausência de valores atípicos, com já se havia observado nos boxplots (Figura \@ref(fig:bxpauto1)).

#### Avaliação da normalidade

Para testar a hipótese de normalidade dos dados, será utilizado o `teste de Shapiro-Wilk` através da função `shapiro_test ()`, do pacote `rstatix` e a função `group_by ()`, incluída no pacote `dplyr` ou `rstatix`, junto com o operador `pipe` (%>%):

```{r}
autoestimaL %>% 
  dplyr::group_by (tratamento, tempo) %>% 
  rstatix::shapiro_test(escores)
```

A saída do teste mostra que os escores de autoestima estão normalmente distribuídos em cada momento do tempo, havendo uma exceção: o grupo placebo, no momento t1. Fato que pode ser constatado pela assimetria do boxplot nesse momento do tempo (Figura \@ref(fig:bxpauto1). 

É possível construir um gráfico QQ (Figura \@ref(fig:autoQQ)) para cada um dos momentos, usando a função `ggqqplot ()` do pacote `ggpubr`, consulte a vinheta do pacote para maiores detalhes. Foi utilizado também a função `facet_grid()`, do `ggplot2`, que divide em painéis, organizando-os como uma grade, de acordo com o momento ( t1, t2 e t3).   

```{r autoQQ, message = FALSE, warning=FALSE, fig.align='center', out.height="70%", out.width="70%", fig.cap="Gráfico QQ para verificar a normalidade"}
ggpubr::ggqqplot(data = autoestimaL,
         x = "escores", 
         color = "tempo", 
         palette = get_palette("Dark2", 3),
         legend = "none",
         ggtheme = theme_bw()
         ) + 
  facet_grid(tempo~tratamento)
```

Observando o gráfico, como quase todos os pontos caem aproximadamente ao longo da linha de referência, pode-se seguir a análise, pois não há muito problema. 

#### Esferecidade  

A esferecidade será avaliada junto com a construção do modelo.

### Cálculo da estatística do teste  

É realizado da mesma maneira do que a ANOVA de medidas repetidas de uma via com a função `anova_test()` do pacote `rstatix`:

```{r}
mod.anova2 <- rstatix::anova_test(data = autoestimaL, 
                                   dv = escores,
                                   wid = id,
                                   within = tempo, 
                                   between = tratamento,
                                   type = 3)
mod.anova2
```

Analisando o teste de Mauchly para a esfericidade, verifica-se que houve violação da esfericidade, tanto para o efeito do `tempo` (*W* = 0,582, *P* = 0,003) como para a interação `tratamento:tempo` (*W* = 0,582, *P* = 0,003). Esses resultados indicam a necessidade de correção para ajustar os graus de liberdade. A correção de Greenhouse-Geisser é utilizada, pois é o recomendado quando *W* < 0,75 (veja Seção 14.2.2.3). O modelo ANOVA, gerado pela função `anova_test()`, entregou a tabela da ANOVA sem correção, o teste de Mauchly e a correção dos graus de liberdade da esfericidade (Greenhouse-Geisser (GGe) e Huynh-Feldt (HFe)).
A tabela da ANOVA corrigida pode, então, ser obtida, usando a função `get_anova_table ()`, do pacote `rstatix`, com o `mod.anova2`  e  `correction = “GG”` como argumentos:


```{r}
rstatix::get_anova_table(mod.anova2, correction = "GG")
```

Como existe uma interação estatisticamente significativa (*F*(1,41, 31,26) = 29,6, *P* < 0,0001) entre `tratamento` e o `tempo`, deve-se prestar atenção a este fato. Os efeitos principais isolados perdem a importância. Para esta análise são necessários testes posteriores.

### Teste post hoc  

Uma *interação  significativa entre os dois fatores* indica que o impacto que um fator (tratamento) tem na variável desfecho (*escore de autoestima*) depende do nível do outro fator (*tempo*), e vice-versa. Assim, é possível decompor a interação entre os dois fatores significativos em:

* *Efeito principal simples*: executar o modelo unifatorial da primeira variável (tratamento) em cada nível da segunda variável (tempo),  
* *Comparações simples pareadas*: se o efeito principal simples for significativo, executar várias comparações pareadas para determinar quais grupos são diferentes.
 
Para uma *interação não significativa entre os dois fatores*, há necessidade de determinar se tem algum *efeito principal* estatisticamente significativo da saída ANOVA.

#### Procedimento para uma interação significativa entre os dois fatores

**Efeito do tratamento**

No exemplo, será analisado o efeito do tratamento no escore de auto-estima em cada momento no tempo. Note que como o tratamento tem apenas dois níveis (dieta e placebo), o teste de ANOVA e teste *t* pareado fornecem os mesmos resultados.

<u>Efeito do tratamento em cada ponto de tempo</u>

```{r}
tratamento <- autoestimaL %>%
  dplyr::group_by(tempo) %>%
  rstatix::anova_test(dv = escores, wid = id, within = tratamento) %>%
  rstatix::get_anova_table() %>%
  rstatix::adjust_pvalue(method = "bonferroni")
tratamento
```

<u>Comparações pareadas entre os grupos de tratamentos</u>

```{r}
pwc <- autoestimaL %>%
  dplyr::group_by(tempo) %>%
  pairwise_t_test(escores ~ tratamento, 
                  paired = TRUE,
                  p.adjust.method = "bonferroni")
pwc
```

Considerando o valor  *P* ajustado de Bonferroni (*p.adj*), pode-se observar que o efeito principal simples do tratamento não foi significativo no ponto de tempo t1 (*P* = 1). Torna-se significativo em t2 (p = 0,036) e t3 (p = 0,00051).

Comparações pareadas mostram que o escore médio de autoestima foi significativamente diferente entre o grupo placebo e dieta em t2 (*P* = 0,12) e t3 (*P* = 0,00017), mas não em t1 (*P* = 0,55).  

**Efeito do tempo**  

Observe que também é possível realizar a mesma análise para a variável `tempo` em cada nível de tratamento. Esta análise, necessariamente, não precisa ser feita!  

<u>Efeito do tempo em cada nível de tratamento</u>

```{r}
tempo <- autoestimaL %>%
  dplyr::group_by(tratamento) %>%
  rstatix::anova_test(dv = escores, wid = id, within = tempo) %>%
  rstatix::get_anova_table() %>%
  adjust_pvalue(method = "bonferroni")
tempo
```

<u>Comparações pareadas entre pontos no tempo</u>

```{r}
pwc2 <- autoestimaL %>%
  dplyr::group_by(tratamento) %>%
  pairwise_t_test(escores ~ tempo, paired = TRUE,
                  p.adjust.method = "bonferroni")
pwc2
```

Após a execução do código, verifica-se que o efeito do tempo é significativo apenas para o placebo, F(2, 22) = 39,7, p < 0,0001. As comparações pareadas mostram que todas as comparações entre os pontos de tempo foram estatisticamente significativas para o  placebo.

#### Procedimento para uma interação não significativa entre os dois fatores

Se a interação não for significativa, é preciso interpretar os efeitos principais para cada uma das duas variáveis: `tratamento`" e `tempo`. Um efeito principal significativo pode ser acompanhado com comparações pareadas

No exemplo, (consulte a tabela ANOVA em `mod.anova2`), não houve efeitos principal estatisticamente significativo para o tratamento (*F*(1, 22) = 1,43, *P* = 0,244) no escore de autoestima. Entretanto, os escores foram afetados significativamente pelo `tempo` (*F*(1,41, 31,03) = 28,41, *P* < 0,0001).

### Relatando os resultados da ANOVA de medidas repetidas de dois fatores
 
O resultado pode ser relatado da seguinte forma:

1. Uma ANOVA de medidas repetidas de dois fatores foi realizada para avaliar o efeito de diferentes tratamentos dietéticos ao longo do tempo no escore de autoestima.

2. Houve uma interação estatisticamente significativa entre `tratamento` e `tempo` no escore de autoestima, *F*(1,41, 31,03) = 29,26, *P* < 0,0001. Por isso, o efeito da variável `tratamento` foi analisado em cada ponto de tempo. Os valores de *P* foram ajustados usando o método de correção de testes múltiplos de Bonferroni. O efeito da variável `tratamento` foi significativo em t2 (*P* = 0,036) e t3 (*P* = 0,00051), mas não no ponto de tempo t1 (*P* = 1).

3. Comparações pareadas, usando o teste *t* pareado, mostram que o escore médio de autoestima foi significativamente diferente entre os ensaios `placebo` e `dieta` nos pontos de tempo t2 (*P* = 0,012) e t3 (*P* = 0,00017), mas não em t1 (*P* = 0,55).

#### Visualização dos resultados 

Os resultados podem ser visualizados através de gráficos tipo boxplots (Figura \@ref(fig:bxpauto2)) ou por um gráfico de linha (Figura \@ref(fig:lineauto2)). Os gráficos foram construídos , usando as funções `ggboxplot()` e `ggline()` do pacote `ggpubr`. Os boxplots receberam um preenchimento em tons de cinza, bem interessante em publicações científicas; o gráfico de linha, usando o pacote `ggsci`, recebeu as cores da paleta do periódico *Lancet*.

<u>Boxplots</u>

```{r  bxpauto2, message = FALSE, warning=FALSE, fig.align='center', out.height="70%", out.width="70%", fig.cap="Avaliação da autoestima no decorrer do tempo"}
bxp <- ggpubr::ggboxplot (autoestimaL,
                          bxp.errorbar = TRUE,
                          bxp.errorbar.width = 0.1, 
                          x = "tempo", 
                          y = "escores", 
                          color = "black",
                          fill = "tratamento",
                          ylab = "Escore de Autoestima",
                          xlab = "Tempo")+
  scale_fill_grey(start=0.95, end=0.6) +
  theme(legend.position="right") +
  theme (text = element_text (size = 12)) 

pwc <- pwc %>% add_xy_position(x = "tempo")
bxp + 
  stat_pvalue_manual(pwc, 
                     label = "p.adj",
                     tip.length = 0.01, 
                     hide.ns = FALSE,
                     y.position = c(32, 32, 32)) +
  labs(subtitle = get_test_label(mod.anova2, detailed = TRUE),
       caption = get_pwc_label(pwc))
```

<u>Gráfico de linha</u>

```{r lineauto2, message = FALSE, warning=FALSE, fig.align='center', out.height="70%", out.width="70%", fig.cap="Avaliação da autoestima no decorrer do tempo"}
ggl <- ggline(
  autoestimaL,
  x = "tempo",
  y = "escores",
  color = "tratamento",
  palette = "lancet",
  linetype = "dashed",
  size = 0.7,
  shape = 19,
  add = "mean_ci",
  error.plot = "errorbar",
  position = position_dodge(width = 0.2),
  ggtheme = theme_pubr()) +
  theme(legend.position="right")

ggl + ggpubr::stat_pvalue_manual(pwc,  
                                 label = "p.adj", 
                                 tip.length = 0.00,
                                 y.position = c(28.5, 28.5, 28.5)) +
  labs (x = "Tempo",
        y = "Escore de autoestima",
        subtitle = get_test_label (mod.anova2, detailed = TRUE),
        caption = get_pwc_label(pwc))
```

